---
title: "Przewidywanie produkcji energii - analiza danych"
author: "Piotr Kurzawa"
date: '`r format(Sys.Date(), "%d %B %Y")`'
output: 
  html_document:
    toc: true
---

# Streszczenie

Niniejszy raport ma na celu analizę danych pochodzących z siedemastu czujników umieszczonych przy panelach fotowoltanicznych, które zostały dodatkowo uzupełnione m.in. o dane pogodowe, informacje o lokalizacji czy pozycji Słońca względem czujnika. Ze względu na brakujące wartości w niektórych przypadkach konieczna było ich uzupełnienie w oparciu o średnią z miesiąca bądź niekiedy ich pominięcie w procesie konstrukcji modelu. Zarówno z analizy korelacji atrybutów, jak i tworzenia modelu regresji w oparciu o trzy algorytmy wynika, że największy wpływ na produkcję energii ma ilość promieniowania słonecznego.

```{r setup, include=FALSE}
knitr::opts_chunk$set(echo = TRUE)
```

```{r library, include=FALSE}
library(ggplot2)
library(dplyr)
library(corrplot)
library(reshape2)
library(lubridate)
library(gapminder)
library(gganimate)
library(caret)
```

```{r import, cache=FALSE, include=FALSE}
powerhouse <- read.csv("elektrownie.csv", row.names=1)
powerhouse$data <- as.POSIXct(strptime(powerhouse$data, "%m/%d/%Y %k:%M"))
```

# Wstęp

Niniejszy dokument ma na celu analizę danych pochodzacych z czujników umieszczonych przy panelach fotowoltanicznych (krócej mówiąc: słonecznych). Na początku dane te należało przetworzyć pod kątem ewentualnych brakujących/nadmiarowych danych, następnie należało wskazać znaczenie i wagę poszczególnych atrybutów, a także sprawdzić korelację między nimi. Ostatnią częścią projektu było opracowanie regresora przewidującego wytwarzaną energię przez każdy z paneli w ujęciu godzinowym.

# Właściwości zbioru

Zbiór składa się z `r nrow(powerhouse)` obserwacji oraz `r ncol(powerhouse)` atrybutów, które można podzielić na następujące grupy:

```{r stats, include=FALSE}
stats <- t(apply(powerhouse, 2, range))
# stats2 <- t(apply(powerhouse, 2, class))
colnames(stats) <- c("min", "max")
```

## Informacje o czujniku

Pierwsze atrybuty informują o modelu, marce oraz wieku czujnika. Wartości te są stałe dla każdego z `r length(table(powerhouse$idsito))` różnych czujników (wynika to z liczby różnych wartości atrybutu _idsito_). Czujniki te nie są identyczne - niektóre mają tą samą markę (_idbrand_), ale inny model (_idmodel_). Dodatkowo dostępny jest parametr _ageinmonths_, wskazujący na wiek urządzenia w miesiącach. Każdy z atrybutów został znormalizowany do przedziału <0, 1>, przy czym prawie żaden z atrybutów nie osiąga wartości maksymalnej - co może wskazywać, że czujników było więcej lub został użyty nietypowy algorytm normalizacji (np. dla łańcuchów znaków). Odstępstwem od tej reguły jest wiek urządzenia, który zapewne został znormalizowany z typu numerycznego.
   
```{r echo=FALSE}
knitr::kable(stats[c(1:3,6), ])
```

## Data wykonania pomiaru

Kolejna grupa atrybutów zawiera informacje o czasie wykonania pomiaru. Atrybut _anno_ jest typu _numeric_ i przyjmuje tylko wartości 2012 oraz 2013. Parametr _day_ określa dzień roku i przyjmuje `r length(table(powerhouse$day))` różnych wartości, natomiast _ora_ oznacza godzinę wykonania pomiaru. Pomiary wykonywane są co godzinę, `r length(table(powerhouse$ora))` razy na dobę, co sugeruje zarówno zmienna _ora_, jak i pole _data_ będące łańcuchem (typ _factor_) wskazującym datę i godzinę pomiaru w formacie przystępnym dla przeciętnego zjadacza chleba. Pozostałe wartości zostały znormalizowane do przedziału <0, 1>.

```{r echo=FALSE}
knitr::kable(stats[7:10, ])
```

## Dane pogodowe

Ta grupa zawiera istotne dla modelu predykcji produkcji energii dane o pogodzie. Do dyspozycji są tu informacje o: temperaturze otoczenia, naświetleniu, ciśnieniu powietrza, prędkości wiatru, wilgotności, temperatury punktu rosy, kierunku wiatru oraz zachmurzenia. Obecność atrybutu _icon_ każe przypuszczać, że dane te mogą pochodzić z usługi online udostępniającej informacje o pogodzie - prawdopodobnie przed normalizacją wskazywał na ikonę, którą portal informował o obecnej pogodzie w danym regionie (tym bardziej, że wskazuje ona tylko `r length(table(powerhouse$icon))` różnych wartości). Wyjątkiem jest w tym przypadku nasłonecznienie, gdzie istnieją dwie wartości: jedna może pochodzić z czujnika, a druga z usługi _PVGIS_. Skąd takie rozróżnienie? Czujnik może z czasem przestać działać bądź jego pomiary mogą być zakłócone np. wskutek zabrudzenia.

```{r echo=FALSE,fig.align="center"}
ggplot(powerhouse, aes(x = kwh, fill = factor(icon*1, labels = c(1:7)))) + geom_histogram(bins = 20) + ggtitle("Histogram zmiennej kwh pokolorowany wg. zmiennej icon") + scale_fill_discrete(name = "Stan pogody")
```
_Wykres 1. Histogram zmiennej _kwh_ pokolorowany według zmiennej _icon_. Łatwo zauważyć, że niektóre stany pogody występują wyłącznie przy niskiej wartości produkcji energii - prawdopodobnie mogą oznaczać noc albo wysokie zachmurzenie._

```{r echo=FALSE}
knitr::kable(stats[c(11,48,12:15,17:19,16), ])
```

## Lokalizacja, azymut i wysokość bezwzględna

Oprócz standardowych właściwości takich jak długość (_lon_) i szerokość (_lat_) mamy tutaj rzadziej spotykane atrybuty przydatne w lokalizowaniu miejsca działania każdego z czujników. Zmienna _azimuth_ określa tzw. azymut, czyli kąt między pomiędzy południkiem a  wskazanym kierunkiem poziomym, z kolei _altitude_ to zwyczajna wysokość bezględna określająca wysokość nad poziomem morza. Oba atrybuty pozwalają na ustalenie pozycji słońca względem czujnika. 

```{r echo=FALSE}
knitr::kable(stats[c(4:5, 29:30), ])
```

## Wektor PCNM

Nazwa atrybutów w tej grupie wskazuje na ich występowanie jako argumenty algorytmu analizy współrzędnych głównych macierzy sąsiedztwa (ang. _principal coordinate analysis of neighbour_, w skrócie _PCNM_). Technika ta umożliwia rozwiązanie problemu autokorelacji przestrzennej wywołanej bliskością czujników, co jest niepożądane w przypadku tworzenia modelu predykcji produkcji energii. Przy takim założeniu wartości atrybutu stanowią tzw. wektory własne opisujące przestrzeń, obliczone na podstawie macierzy odległości między panelami.

```{r echo=FALSE}
knitr::kable(stats[33:47, ])
```

## LISA

Ta grupa atrybutów zawiera atrybuty podobne do tych z danych pogodowych oraz lokalizacji (oprócz właściwości _icon_), jednak z dodatkowym oznaczeniem _i_. Litera ta, przy jednoczesnym występowaniu wektora PCNM, może wskazywać na użycie algorytmu LISA (ang. _Local Indicator of Spatial Association_) obliczające na podstawie wektora własnego PCNM lokalne statystyki, wolne od problemu autokorelacji przestrzennej.

```{r echo=FALSE}
knitr::kable(stats[c(20:27, 31:32, 49), ])
```

## Ilość energii wytworzonej oraz _dist_

Ostatnim atrybutem jest zmienna wskazująca na ilość wytworzonej energii. Nie wiadomo jednak, czy jest to wartość pochodząca z czujnika, czy wartość wyliczona na podstawie modelu predykcji, na co wskazują inne kolumny występujace w zbiorze (wtedy zbiór możnaby określić zbiorem uczącym np. sieć neuronową). Opcja druga jest bardziej prawdopodobna, jeżeli spojrzymy na zmienną _dist_ - ponieważ wartość ta ma dużo większą dokładność niż pozostałe atrybuty w zbiorze, prawdopodobnie jest obliczana na podstawie danych z tego zbioru. Najprawdopodobnie więc wartość jest formą jakiejś statystyki wykorzystywanej przez model predykcji, zwiększającej jakość predykcji. 

```{r echo=FALSE}
knitr::kable(stats[c(28,50), ])
```

# Przygotowanie danych 

```{r preparing,echo=FALSE}
powerhouse <- powerhouse %>% mutate(data_month = month(data))
powerhouse <- powerhouse %>% group_by(idsito, anno, data_month, ora) %>% mutate(kwh = ifelse(kwh == 0, mean(kwh), kwh))
powerhouse <- powerhouse %>% group_by(idsito, anno, data_month) %>% mutate(irradiamento = ifelse(irradiamento == 0 & kwh > 0, mean(irradiamento), irradiamento))

set.seed(23)
```

W trakcie testów okazało się, że w wielu przypadkach wystepowały wartości zerowe na atrybutach potencjalne ważnych dla późniejszej analizy i tworzenia regresora - mowa tu mianowicie o atrybutach _kwh_ oraz _irradiamento_ (naświetlenie). Aby zapewnić, że analiza przebiegnie prawidłowo, brakujące wartości należało uzupełnić.

Kwestia ta była o tyle trudniejsza, że wartości zerowe na właściwości _kwh_ wcale nie musiały być błędne - mogły wynikać z faktu, że ilość światła była zbyt mała, aby wyprodukować jakąkolwiek energię (np. w nocy). W związku z tym należało przyjąć następującą metodologię:

1. Jeżeli wartość _kwh_ jest niezerowa, należy ją zostawić w spokoju.
2. Jeżeli wartosć _kwh_ jest zerowa, należy wyliczyć średnią dla danego czujnika w ciągu danego miesiąca o danej godzinie i umieścić ją w atrybucie _kwh_.

Oddzielną kwestią jest zmienna określająca naświetlenie - czasem okazywało się, że mimo zerowego naświetlenia istniała dodatnia wartość _kwh_. W tym przypadku zastosowano nieco podobną metodologię do poprzedniej:

1. Jeżeli wartość _irradiamento_ jest niezerowa, należy ją zostawić w spokoju.
2. Jeżeli wartosć _irradiamento_ jest zerowa, należy wyliczyć średnią dla danego czujnika w ciągu danego roku i miesiąca, a następnie umieścić ją w atrybucie _irradiamento_

# Korelacja między zmiennymi

```{r corr,echo=FALSE,fig.width=20,fig.height=15}
cor_table <- cor(powerhouse %>% select(-data))
corrplot(cor_table, type = "upper", order = "hclust", 
          tl.col = "black", tl.srt = 45)
```

_Wykres 2. Korelacja między zmiennymi (bez zmiennej daty)._

W oparciu o powyższy wykres można zauważyć następujące związki:

  * Silna dodania korelacja między atrybutem _kwh_ a właściwościami związanymi z naświetleniem (grupa zmiennych _irradiamento_). Ma to sens, zważywszy na to, że do produkcji energii w panelach słonecznych niezbędna jest energia słoneczna.
  * Silna ujemna korelacja między atrybutem _kwh_ a zachmurzeniem (_humidity_). Silne zachmurzenie powoduje, że do paneli dociera mniej światła słonecznego, co równa się niewielkiej liczbie wyprodukowanej energii.
  * Silna dodatnia korelacja między atrybutem _ora_ (godzina) a azymutem - kąt między kierunkiem północy a kierunkiem z którego świeci Słonce rośnie wraz z godziną.
  
# Wykres wytwarzania energii w zależności od czasu i lokalizacji czujnika

```{r total_fig,echo=FALSE,fig.show='animate',fig.align="center"}
anim <- ggplot(powerhouse %>% group_by(idsito, anno, data_month) %>% summarise(kwh_sum = sum(kwh)), aes(x = data_month, y = kwh_sum, color = factor(1*idsito, labels=c(1:17)), frame = anno)) + geom_line() + scale_color_discrete(name = "Panel")
gganimate(anim)
```

_Wykres 3. Animowany wykres wytwarzania energii dla 2012 i 2013 roku (kliknij, aby przerwać animację)_

Powyższy wykres przedstawia sumę wyprodukowanej energii w ciągu miesiąca przez każdy z zainstalowanych paneli. Na jego podstawie można dojść do ciekawych wniosków:

  * Na wykresie z roku 2012 _panel nr 10_ wykazuje dużą produkcję energii w stosunku do reszty paneli. Jeżeli przyjrzeć się dokładniej, od sierpnia sumy wyprodukowanej energii są identyczne dla parzystych, jak i nieparzystych miesięcy oraz tworzą tzw. "zygzak". Ponieważ trudno wyjaśnić ten fakt naukowo, wygląda na to, że dane dla tego panelu zostały sfałszowane. 
  * W roku 2013 _panel nr 15_ w sierpniu uległ prawdopodobnie uszkodzeniu, przez co nie wytwarzał energii. Wykres od września dla tego panelu wygląda już prawidłowo.
  * W tym samym roku kolejne panele mają sporo wyższy poziom produkcji energii w stosunku do reszty (uwaga ta dotyczy czujników nr 5, 6, 7 oraz ponownie 10). Również w tym przypadku tworzy się znajomy "zygzak", przez co zachodzi podejrzenie sfałszowanej próbki.
  
# Schemat modelu uczenia oraz regresor

Jako model został użyty schemat _10-fold cross-validation + holdout_. Polega on na podzieleniu zbioru na dwa zbiory: uczący (80% próbek) oraz testowy (20% próbek), a następnie podzielenie zbioru uczącego wg. powtórzonej walidacji krzyżowej. Zbiór ten dzielony jest na 10 podzbiorów. Następnie następuje 10 tur analizy, podczas której każdy z podzbiorów w swojej turze staje się zbiorem walidującym, a pozostałe - uczącym. Dodatkowo dokonano optymalizacji parametrów - zastosowano dodatkowe skalowanie i centrowanie danych (co zmniejszało błąd średniokwadratowy, szczególnie w przypadku _Partial Least Squares_)

Do porównania zostały wybrane następujące algorytmy regresji:

* Linear Regression
* Stochastic Gradient Boosting
* Partial Least Squares

```{r cleaning,echo=FALSE}
powerhouse$idsito <- factor(powerhouse$idsito, labels=c(1:length(table(powerhouse$idsito))))
powerhouse <- powerhouse %>% filter(!idsito %in% c(5:7,10))
```

Przed stworzeniem regresora należało wyciąć ze zbioru próbki, które mogłyby potencjalnie zakłócić budowanie regresora. Dlatego też ze zbioru zostały usunięte wszystkie dane dotyczące paneli, których czujniki wykazywały nadmiernie optymistyczne wskazania w stosunku do reszty (opisane w poprzednim rozdziale).

```{r dataPartition,echo=FALSE,warning=FALSE,error=FALSE}
inTraining <- createDataPartition(y = powerhouse$kwh, p = .8, list = FALSE)
trainingSet <- powerhouse[inTraining, ]
testingSet <- powerhouse[-inTraining, ]
ctrl <- trainControl(method = "repeatedcv", number = 10, preProcOptions = c("center", "scale"))

fit_lm <- train(kwh ~ ., data = trainingSet, method = "lm", trControl = ctrl)
fit_gbm <- train(kwh ~ ., data = trainingSet, method = "gbm", trControl = ctrl)
fit_pls <- train(kwh ~ ., data = trainingSet, method = "kernelpls", trControl = ctrl)

rmse_results <- c("PLS" = min(fit_pls$results$RMSE), "LM" = min(fit_lm$results$RMSE), "GBM" = min(fit_gbm$results$RMSE))
knitr::kable(rmse_results, col.names = c("RMSE"))
```
Z powyższych modeli najlepszym okazał się ten wykorzystujący _Stochastic Gradient Boosting_ - osiągnął najmniejszy błąd średniokwadratowy spośród wszystkich wykorzystanych algorytmów. Okupione jest to niestety znacznie dłuższym czasem obliczeń.

Należy pamiętać, że powyższe algorytmy wykorzystują regresję liniową. Istnieje wiele innych algorytmów wykorzystujący drzewa (np. _Random Forest_), a także sieci neuronowe (_Feed Forward Neural Network_), które w praktyce często okazują się lepsze niż te wykorzystujące regresję.

# Ważność atrybutów dla modelu SGB

```{r variables,echo=FALSE}
varImp(fit_gbm)
```

Spośród wszystkich atrybutów biorących udział w analizie największą ważność miały zmienne określające promieniowanie Słońca - z właściwością _irradiamento_ oraz _irr_pvgis_mod_ na czele. Pierwszą zmienna niebędąca wskaźnikiem nasłoniecznienia (_azimuth_) miała 25-krotnie mniejszą ważność, a większość atrybutów osiągnęła dziesięciokrotnie mniejszą ważność. Nie dziwi z kolei niska ważność atrybutu _humidity_, szczególnie w kontekście stwierdzonej ujemnej korelacji między nimi.

Warto w tym miejscu wspomnieć o algorytmie _PLS_ oraz _LM_, gdzie właściwość zachmurzenia ma "tylko" dwukrotnie mniejszą ważność niż nasłoniecznienie. W przypadku "prostszych" algorytmów różnice między atrybutami są sporo mniejsze, co może prowadzić do niepoprawnych wniosków. Warto więc przeprowadzać testy w oparciu o wiele modeli regresji.


