---
title: "Przewidywanie produkcji energii - analiza danych"
author: "Piotr Kurzawa"
date: '`r format(Sys.Date(), "%d %B %Y")`'
output: html_document
---

```{r setup, include=FALSE}
knitr::opts_chunk$set(echo = TRUE)
```

```{r library, include=FALSE}
library(ggplot2)
library(dplyr)
library(corrplot)
library(reshape2)
library(lubridate)
```

```{r preparing, cache=FALSE, include=FALSE}
powerhouse <- read.csv("elektrownie.csv", row.names=1)
powerhouse$data <- as.POSIXct(strptime(powerhouse$data, "%m/%d/%Y %k:%M"))
powerhouse <- powerhouse %>% mutate(data_month = month(data))
powerhouse <- powerhouse %>% group_by(idsito, anno, data_month, ora) %>% mutate(kwh = ifelse(kwh == 0, mean(kwh), kwh))
powerhouse <- powerhouse %>% group_by(idsito, anno, data_month) %>% mutate(irradiamento = ifelse(irradiamento == 0 & kwh > 0, mean(irradiamento), irradiamento))

set.seed(23)
```

## Wstęp

Niniejszy dokument ma na celu analizę danych pochodzacych z czujników umieszczonych przy panelach fotowoltanicznych (krócej mówiąc: słonecznych). Na początku dane te należało przetworzyć pod kątem ewentualnych brakujących/nadmiarowych danych, następnie należało wskazać znaczenie i wagę poszczególnych atrybutów, a także sprawdzić korelację między nimi. Ostatnią częścią projektu było opracowanie regresora przewidującego wytwarzaną energię przez każdy z paneli w ujęciu godzinowym.

## Właściwości zbioru

Zbiór składa się z `r nrow(powerhouse)` wierszy oraz `r ncol(powerhouse)` atrybutów, które można podzielić na następujące grupy:

```{r stats, include=FALSE}
stats <- t(apply(powerhouse, 2, range))
stats2 <- t(apply(powerhouse, 2, class))
colnames(stats) <- c("min", "max")
```

### Informacje o czujniku

Pierwsze atrybuty informują o modelu, marce oraz wieku czujnika. Wartości te są stałe dla każdego z `r length(table(powerhouse$idsito))` różnych czujników (wynika to z liczby różnych wartości atrybutu _idsito_). Czujniki te nie są identyczne - niektóre mają tą samą markę (_idbrand_), ale inny model (_idmodel_). Dodatkowo dostępny jest parametr _ageinmonths_, wskazujący na wiek urządzenia w miesiącach. Każdy z atrybutów został znormalizowany do przedziału <0, 1>, przy czym prawie żaden z atrybutów nie osiąga wartości maksymalnej - co może wskazywać, że czujników było więcej lub został użyty nietypowy algorytm normalizacji (np. dla łańcuchów znaków). Odstępstwem od tej reguły jest wiek urządzenia, który zapewne został znormalizowany z typu numerycznego.
   
```{r echo=FALSE}
knitr::kable(stats[c(1:3,6), ])
```

### Data wykonania pomiaru

Kolejna grupa atrybutów zawiera informacje o czasie wykonania pomiaru. Atrybut _anno_ jest typu _numeric_ i przyjmuje tylko wartości 2012 oraz 2013. Parametr _day_ określa dzień roku i przyjmuje `r length(table(powerhouse$day))` różnych wartości, natomiast _ora_ oznacza godzinę wykonania pomiaru. Pomiary wykonywane są co godzinę, `r length(table(powerhouse$ora))` razy na dobę, co sugeruje zarówno zmienna _ora_, jak i pole _data_ będące łańcuchem (typ _factor_) wskazującym datę i godzinę pomiaru w formacie przystępnym dla przeciętnego zjadacza chleba. Pozostałe wartości zostały znormalizowane do przedziału <0, 1>.

```{r echo=FALSE}
knitr::kable(stats[7:10, ])
```

### Dane pogodowe

Ta grupa zawiera istotne dla modelu predykcji produkcji energii dane o pogodzie. Do dyspozycji są tu informacje o: temperaturze otoczenia, naświetleniu, ciśnieniu powietrza, prędkości wiatru, wilgotności, temperatury punktu rosy, kierunku wiatru oraz zachmurzenia. Obecność atrybutu _icon_ każe przypuszczać, że dane te mogą pochodzić z usługi online udostępniającej informacje o pogodzie - prawdopodobnie przed normalizacją wskazywał na ikonę, którą portal informował o obecnej pogodzie w danym regionie (tym bardziej, że wskazuje ona tylko `r length(table(powerhouse$icon))` różnych wartości). Wyjątkiem jest w tym przypadku nasłonecznienie, gdzie istnieją dwie wartości: jedna może pochodzić z czujnika, a druga z usługi _PVGIS_. Skąd takie rozróżnienie? Czujnik może z czasem przestać działać bądź jego pomiary mogą być zakłócone np. wskutek zabrudzenia.

```{r echo=FALSE,fig.align="center"}
ggplot(powerhouse, aes(x = kwh, fill = factor(icon*1))) + geom_histogram(bins = 20) + ggtitle("Histogram zmiennej kwh pokolorowany wg. zmiennej icon")
```
_Wykres 1. Histogram zmiennej _kwh_ pokolorowany według zmiennej _icon_. Łatwo zauważyć, że niektóre stany pogody występują wyłącznie przy niskiej wartości produkcji energii - prawdopodobnie mogą oznaczać noc albo wysokie zachmurzenie._

```{r echo=FALSE}
knitr::kable(stats[c(11,48,12:15,17:19,16), ])
```

### Lokalizacja, azymut i wysokość bezwzględna

Oprócz standardowych właściwości takich jak długość (_lon_) i szerokość (_lat_) mamy tutaj rzadziej spotykane atrybuty przydatne w lokalizowaniu miejsca działania każdego z czujników. Zmienna _azimuth_ określa tzw. azymut, czyli kąt między pomiędzy południkiem a  wskazanym kierunkiem poziomym, z kolei _altitude_ to zwyczajna wysokość bezględna określająca wysokość nad poziomem morza. Oba atrybuty pozwalają na ustalenie pozycji słońca względem czujnika. 

```{r echo=FALSE}
knitr::kable(stats[c(4:5, 29:30), ])
```

### Wektor PCNM

Nazwa atrybutów w tej grupie wskazuje na ich występowanie jako argumenty algorytmu analizy współrzędnych głównych macierzy sąsiedztwa (ang. _principal coordinate analysis of neighbour_, w skrócie _PCNM_). Technika ta umożliwia rozwiązanie problemu autokorelacji przestrzennej wywołanej bliskością czujników, co jest niepożądane w przypadku tworzenia modelu predykcji produkcji energii. Przy takim założeniu wartości atrybutu stanowią tzw. wektory własne opisujące przestrzeń, obliczone na podstawie macierzy odległości między panelami.

```{r echo=FALSE}
knitr::kable(stats[33:47, ])
```

### LISA

Ta grupa atrybutów zawiera atrybuty podobne do tych z danych pogodowych oraz lokalizacji (oprócz właściwości _icon_), jednak z dodatkowym oznaczeniem _i_. Litera ta, przy jednoczesnym występowaniu wektora PCNM, może wskazywać na użycie algorytmu LISA (ang. _Local Indicator of Spatial Association_) obliczające na podstawie wektora własnego PCNM lokalne statystyki, wolne od problemu autokorelacji przestrzennej.

```{r echo=FALSE}
knitr::kable(stats[c(20:27, 31:32, 49), ])
```

### Ilość energii wytworzonej oraz _dist_

Ostatnim atrybutem jest zmienna wskazująca na ilość wytworzonej energii. Nie wiadomo jednak, czy jest to wartość pochodząca z czujnika, czy wartość wyliczona na podstawie modelu predykcji, na co wskazują inne kolumny występujace w zbiorze (wtedy zbiór możnaby określić zbiorem uczącym np. sieć neuronową). Opcja druga jest bardziej prawdopodobna, jeżeli spojrzymy na zmienną _dist_ - ponieważ wartość ta ma dużo większą dokładność niż pozostałe atrybuty w zbiorze, prawdopodobnie jest obliczana na podstawie danych z tego zbioru. Najprawdopodobnie więc wartość jest formą jakiejś statystyki wykorzystywanej przez model predykcji, zwiększającej jakość predykcji. 

```{r echo=FALSE}
knitr::kable(stats[c(28,50), ])
```

## Przygotowanie danych 

W trakcie testów okazało się, że w wielu przypadkach wystepowały wartości zerowe na atrybutach potencjalne ważnych dla późniejszej analizy i tworzenia regresora - mowa tu mianowicie o atrybutach _kwh_ oraz _irradiamento_ (naświetlenie). Aby zapewnić, że analiza przebiegnie prawidłowo, brakujące wartości należało uzupełnić.

Kwestia ta była o tyle trudniejsza, że wartości zerowe na właściwości _kwh_ wcale nie musiały być błędne - mogły wynikać z faktu, że ilość światła była zbyt mała, aby wyprodukować jakąkolwiek energię (np. w nocy). W związku z tym należało przyjąć następującą metodologię:

1. Jeżeli wartość _kwh_ jest niezerowa, należy ją zostawić w spokoju.
2. Jeżeli wartosć _kwh_ jest zerowa, należy wyliczyć średnią dla danego czujnika w ciągu danego miesiąca o danej godzinie i umieścić ją w atrybucie _kwh_.

Oddzielną kwestią jest zmienna określająca naświetlenie - czasem okazywało się, że mimo zerowego naświetlenia istniała dodatnia wartość _kwh_. W tym przypadku zastosowano nieco podobną metodologię do poprzedniej:

1. Jeżeli wartość _irradiamento_ jest niezerowa, należy ją zostawić w spokoju.
2. Jeżeli wartosć _irradiamento_ jest zerowa, należy wyliczyć średnią dla danego czujnika w ciągu danego roku i miesiąca, a następnie umieścić ją w atrybucie _irradiamento_

## Korelacja między zmiennymi

```{r corr,echo=FALSE,fig.width=20,fig.height=15}
powershell_clean <- select(powerhouse, -data)
cor_table <- cor(powershell_clean)
corrplot(cor_table, type = "upper", order = "hclust", 
          tl.col = "black", tl.srt = 45)
```

_Wykres 2. Korelacja między zmiennymi. Zauważalna silna korelacja między zmienną kwh a zmiennymi oznaczającymi naświetlenie._

W oparciu o powyższy wykres można zauważyć następujące związki:

  * Silna dodania korelacja między atrybutem _kwh_ a właściwościami związanymi z naświetleniem (grupa zmiennych _irradiamento_). Ma to sens, zważywszy na to, że do produkcji energii w panelach słonecznych niezbędna jest energia słoneczna.
  * Sulna ujemna korelacja między atrybutem _kwh_ a zachmurzeniem (_humidity_). Silne zachmurzenie powoduje, że do paneli dociera mniej światła słonecznego, co równa się niewielkiej liczbie wyprodukowanej energii.
  * Silna dodatnia korelacja między atrybutem _ora_ (godzina) a azymutem - kąt między kierunkiem północy a kierukiem z którego świeci Słonce róśnie wraz z godziną.
  
